【裁判字號】    92,聲判,21
【裁判日期】    920214
【裁判案由】    聲請交付審判
【裁判全文】
臺灣臺北地方法院刑事裁定                          九十二年度聲判字第二一號
    聲  請  人  丙○○  男  七.
    代  理  人  彭正元律師
    被      告  甲○○  男  四.
                乙○○  男  四.
右列聲請人因被告過失傷害等案件，不服臺灣高等法院檢察署檢察長中華民國九十一
年十二月三十日，九十一年度上聲議字第三一二一號駁回聲請再議之處分（原不起訴
處分案號：臺灣臺北地方法院檢察署九十一年度調偵字第九○號），聲請交付審判，
本院裁定如左：
    主  文
聲請駁回。
    理  由
一、聲請人原告訴意旨略以：被告甲○○、乙○○均係台北醫學院附設醫院之醫師，
    因告訴人丙○○於民國八十七年十月二十六日至該院做體檢之檢查報告顯示告訴
    人有肝功能異常、鈣化輕微脂肪肝之情形，即由被告陳盛宣安排電腦斷層攝影，
    嗣又安排告訴人於同年十一月二十五日由被告甲○○進行肝動脈血管攝影，被告
    甲○○於攝影檢查進行中不顧告訴人表示極不舒服，仍繼續進行，於檢查完畢後
    並囑付告訴人止血砂包要壓住八個小時不能移動，至同日十八時該院住院醫師前
    來撕去止血膠帶時，告訴人告知該醫師下肢麻木不聽指揮，詎被告等竟未採取適
    當急救措施，致告訴人下肢癱瘓，因認被告兩人涉有刑法重傷及過失傷害罪嫌。
二、臺灣臺北地方法院檢察署檢察官依據偵查結果，以依告訴人所指訴之事實，並未
    提及被告等有何故意犯行，且本件係醫療過程中所致傷害，告訴人所指訴被告等
    犯行，應係刑法第二百八十四條第二項之罪，依同法第二百八十七條前段之規定
    須告訴乃論。又按告訴乃論之罪，告訴人應自得為告訴之人，知悉犯人之時起六
    個月內為之。再案件有已逾告訴期間情事者，即應為不起訴處分。刑事訴訟法第
    二百三十七條第一項、第二百五十二條第五款分別載有明文，本件依告訴人所稱
    ：被告等所為犯行，發生時間係在八十七年十一月間，然告訴人遲至八十九年五
    月六日始具狀向本署提出告訴，可知本件告訴人對被告上開犯行所提之刑事告訴
    ，業己逾法定六個月之告訴期間。依刑事訴訟法第二百五十二條第五款不起訴。
    聲請人不服，聲請再議，經臺灣高等法院檢察署檢察長審核結果，認為仍乏積極
    證據足可證明被告二人犯重傷害罪，且過失傷害部分已逾六個月之告訴期間，駁
    回再議。
三、聲請人聲請交付審判，無非係以：
    （一）依本件之鑑定報告所示，聲請人之下肢癱瘓係與肝動脈血管攝影有關，並
          可確定為急性脊髓梗塞症所致，且國內亦有因動脈血管攝影導致急性脊髓
          梗塞症之案例，而被告甲○○及被告乙○○既為專業醫師，對此風險應有
          預見，然渠等既未於進行肝動脈血管攝影前，依法對聲請人說明此項攝影
          可能造成何種併發症及風險，復於攝影進行中，不顧聲請人之不適反應，
          執意進行攝影手術，更於聲請人發生下肢癱瘓症狀後，遲遲未採取適當之
          急救措施，核其所為，就聲請人所受之重傷害應有未必故意甚明：
          １、按「行為人對於構成犯罪之事實，預見其發生而其發生並不違背其本
              意者，以故意論」，刑法第十三條第二項定有明文，可資遵循。
          ２、次按「在簽具手術同意書及麻醉同意書之前，醫師應向其本人或配偶
              、親屬或關係人說明手術原因，手術成功率或可能發生之併發症及危
              險，在其同意下、始得為之」，醫療法第四十六條第一項定有明文。
              查本件之鑑定報告已明確表示，聲請人之下肢癱瘓係與肝動脈血管攝
              影有關，並可確定為急性脊髓梗塞症所致，且國內亦有因動脈血管攝
              影導致急性脊髓梗塞症之案例，此有行政院衛生署醫事審議委員會第
              0000000號鑑定書在卷可稽。按肝動脈血管攝影係屬具有風險
              之侵入性檢查，被告甲○○及被告乙○○均為專業醫師，對此風險應
              有預見，且於國內亦有發生因動脈血管攝影而發生急性脊髓梗塞症之
              前例可循，故被告等於檢查前自應先向聲請人說明可能之風險，並經
              聲請人簽署同意書後方可進行檢查，然被告甲○○於八十九年五月廿
              四日已於偵查時自承，在為聲請人進行肝動脈血管攝影之前，並未對
              聲請人說明該項檢查可能造成何種併發症或危險，亦未先行檢查或瞭
              解聲請人當時之身體狀況，是否足可承受此種肝動脈血管攝影檢查，
              率爾便對告訴人進行檢查，而被乙○○亦於偵查時辯稱是否應作血管
              攝影檢查，以及該項檢查是否會響脊椎等，均應由實際執行檢查之放
              射科醫師評估，伊僅是開單而已，足證被告甲○○與乙○○事前均未
              依法向告訴人說明該項檢查所可能造成之危險，事後更爭相推諉責任
              ，且由被告乙○○當庭供稱：這種檢查九十歲的人都在作了等語，適
              足以證明被告等粗疏草率、不以為意之心態，渠等就聲請人所受之重
              傷害顯有未必故意甚明。
          ３、再查聲請人於進行肝動脈攝影檢查時，有口乾、不舒服及亟欲作嘔之
              情形，均立即反應予被告甲○○知悉，惟甲○○不為所動，並未給予
              告訴人適當之休息，仍急欲將攝影完成，終導致本案聲請人遭受不幸
              ，被告甲○○就聲請人所受之重傷害顯有未必故意。
          ４、另查動脈血管攝影既有導致急性脊髓梗塞症而發生下肢癱瘓之風險，
              業經前開鑑定報告釋明，則被告等既為專業醫師，對此有所預見，自
              應於肝動脈血管攝影手術完成之後，密切注意聲請人之狀況，詎聲請
              人於肝動脈血管攝影後，已有血壓升高及進食後嘔吐之情形，被告張
              俊寧及乙○○均未警覺並為必要之診察與處置，且又未注意聲請人之
              下肢活動狀況，俟聲請人發現下半身癱瘓時，被告等復未及時發現並
              施予急救，顯有重傷害之未必故意。
    （二）查聲請人因不具絲毫醫學專業知識，故係於八十九年一月九日至榮總轉診
          時，經由鄭宏志醫師之診斷方知被告等人之犯行，從而本件之告訴期間，
          應自八十九年一月九日即聲請人知悉被告等人為犯人時起算，故聲請人於
          八十九年五月六日提出告訴，自未逾越六個月之告訴期間：
          １、按本件固係發生於八十七年十一月二十五日，然因本件涉及複雜罕見
              之醫療專業，且事發之後被告等及院方均隱瞞病情真相，並一再向聲
              請人宣稱其下肢癱瘓係因肝臟腫瘤壓迫所致（告證五號之護理紀錄第
              二頁參照），與肝動脈血管攝影無關云云，而聲請人僅為一介七旬老
              翁，不具絲毫醫學專業知識，根本無法察覺被告等之醫療措施有何不
              當，遑論知悉渠等為犯人，直至聲請人於八十九年一月九日至台北榮
              民總醫院轉診時，經由鄭宏志醫師之診斷方知下半身癱瘓與肝臟腫瘤
              無關，而係被告等人當並未採取適當之急救措施，致使聲請人之病情
              遭延誤而已無救治之可能，是以聲請人至此始知被告等人之犯行，故
              本件之告訴期間，應自八十九年一月九日即聲請人知悉被告等人為犯
              人時起算，故聲請人於八十九年五月六日提出告訴，自未逾越六個月
              之告訴期間。
          ２、次按原不起訴處分書未查本件涉及醫學專業，實非一七旬老翁於事發
              當時即能確知被告有何犯行，甚且本件經原檢察官三度送請行政院衛
              生署醫事鑑定委員會進行鑑定，鑑定報告均一再表示本件案例十分罕
              見，且三份鑑定報告之內容亦有所不同，是以深具醫療專業之醫事鑑
              定委員尚認本案複雜罕見，並有前後不同之鑑定意見，何能苛求年已
              七旬且毫無醫療知識之聲請人，於發生下肢癱瘓時即知被告等專業醫
              師有何犯行？原檢察官未查及此，率爾以聲請人於發生下肢癱瘓時即
              應知被告等為犯人，卻未於六個月內提出告訴為由，逕為本件不起訴
              處分，疏嫌率斷，且未向台北榮民總醫院調閱聲請人之轉診病歷紀錄
              ，以明事實真相，亦屬不當，本件之告訴期間實應自聲請人經轉診而
              知悉犯人之八十九年一月九日起算，方屬適法。
    （三）綜上所述聲請人之下肢癱瘓係與肝動脈血管攝影有關，並可確定為急性脊
          髓梗塞症所致，且國內亦有因動脈血管攝影導致急性脊髓梗塞症之案例，
          被告等既為專業醫師，對此風險應有預見，然渠等既未於進行肝動脈血管
          攝影前，依法對聲請人說明此項攝影可能造成何種併發症及風險，復於攝
          影進行中，不顧聲請人之不適反應，執意進行攝影手術，更於聲請人發生
          下肢癱瘓症狀時，未採取適當之急救措施，核其所為，就聲請人所受之重
          傷害應有未必故意甚明，另查聲請人因不具絲毫醫學專業知識，故係於八
          十九年一月九日至榮總轉診時，經由鄭宏志醫師之診斷方知被告等人之犯
          行，從而本件之告訴期間，應自八十九年一月九日即聲請人知悉被告等人
          為犯人時起算，而聲請人係於八十九年五月六日提出告訴，自未逾越六個
          月之告訴期間。指摘原處分駁回再議違誤云云，
四、惟查：檢察官於偵查中就被告二人係因發現聲請人肝功能異常，乃要求進行電腦
    斷層攝影查明之病因，引為治療之依據，尚乏不確定之重傷害故意一節，已調查
    論述詳確。且按告訴期間固應以知悉犯人之時起算，非自犯罪成立時起算，惟所
    謂知悉，指得為告訴之人確知犯人之犯罪行為而言。查聲請人於八十七年十一月
    二十五日肝動脈血管攝影後，翌日即同月二十六日凌晨即知下肢不能動彈，同月
    二十七日該院即通知聲請人被告二人等人開會，且該醫院神經科主任並稱攝影手
    術中病患之脊椎骨裡外三根血管，瞬間收縮引起缺氧而影響，此為聲請人所指述
    在卷（見八十九年度他字第一七九三號偵卷第三至五頁），可見其於當時應已知
    悉下肢癱瘓與被告二人所施行血管攝影有關，參以證人台北榮民總醫院神經外科
    主治醫師鄭宏志於偵查中亦結證稱並未告知聲請人下半身癱瘓與肝臟腫瘤無關，
    而係被告等人當並未採取適當之急救措施，致使聲請人之病情遭延誤等語（見九
    十一年度調偵字第九○號偵查卷第五十九頁反面）。是聲請人主張於八十九年一
    月九日詢問榮總鄭宏志醫師後，始確知犯罪行為人云云，容無可採。況經本院詳
    查全卷，尚未發見有何足可證明被告重傷害犯行之積極事證，原處分以已逾告訴
    期間為不起訴處分，於法尚無違誤。聲請意旨摭拾主觀臆測，對於原處分指摘求
    予審判，非有理由，應予駁回。
四、依刑事訴訟法第二百五十八條之三第二項前段裁定如主文。
中      華      民      國      九十二      年      二  月    十四    日
                                      臺灣臺北地方法院刑事第四庭
                                          審判長法  官    余學淵
                                                法  官    吳靜怡
                                                法  官    吳定亞
右正本證明與原本無異。
不得抗告。
                                                書記官    張漪蕙
中      華      民      國      九十二      年      二    月    十四    日


司法院資訊處製作；財團法人民間司法改革基金會備份。
